臺灣高等法院刑事判決　　　　　　　　　　　　　九十二年度上訴字第四二一二號
　　上　訴　人
　　即　被　告　甲○○
　　選任辯護人　謝志明律師
　　　　　　　　陳德峰律師
右上訴人因貪污案件，不服臺灣臺北地方法院九十二年度訴字第六九三號，中華民國
九十二年十月八日第一審判決（起訴案號：臺灣臺北地方法院檢察署九十一年度偵字
第二五七七九號）提起上訴，本院判決如左：
    主  文
上訴駁回。
    事  實
一、甲○○為臺北市○○○路○段二十巷二十七號一樓「治本中藥行」之負責人，非
    依據法令從事公務之人員，亦非受公務機關委託承辦公務之人。緣依藥事法規定
    ，於民國八十二年二月五日前曾經中央衛生主管機關審核，予以列冊登記者，或
    領有經營中藥證明文件之中藥從業人員，並修習中藥課程達適當標準者，得繼續
    經營中藥販賣業務，甲○○為取得列冊中藥商之資格，即提出相關文件向行政院
    衛生署中醫藥委員會（以下簡稱中醫藥委員會）申請，然經中醫藥委員會函請轄
    區台北市中山區衛生所指派稽查員張惠滿查核結果，因張惠滿認無具體事證證明
    甲○○於八十二年前即在該址從事中藥商販賣業務，中醫藥委員會即據此於九十
    一年四月二十二日駁回甲○○之申請，甲○○於接獲函覆後同年四月二十五日提
    出申覆，然其認為無法獲准辦理係因臺北市中山區衛生所人員刁難所致，經查明
    該轄區列冊中藥商複核之業務轉由該所稽查員黃惠纓承辦後，竟基於向依法令從
    事公務之黃惠纓行賄之犯意，於九十一年五月十五日中午，將內含新台幣（下同
    ）六千元之白色小型信封，連同申請列冊中藥商登記之申覆書、證明書等資料，
    放入蓋有治本中藥行橢圓戳章之黃色牛皮紙袋，前往台北市中山區衛生所託不知
    情之馬維清轉交黃惠纓，藉以要求黃惠纓於中醫藥委員會審查申覆有無理由而再
    次函請衛生所複核時，在管理工作日記表上填載陳彥誌符合規定之不實事項，而
    默示要求黃惠纓為違背職務之行為。嗣黃惠纓返所後發覺前開黃色牛皮紙袋，因
    認有異送交組長黃維勳處理，經二人當場開啟紙袋，發覺前開賄賂，遂即拒絕並
二、案經法務部調查局臺北市調查處報請臺灣臺北地方法院檢察署檢察官偵查起訴。
    理  由
一、訊據被告甲○○固坦認於右揭時地持內含現金六千元之黃色牛皮紙袋託馬維清轉
    交予黃惠纓之事實，惟矢口否認有何行賄之犯行，辯稱：九十一年五月十五日其
    原本要將證明書、申覆書交給黃惠纓，並當面向其洽詢「得開立繼續經營中藥業
    務之公權力機關」為何，但一時不察，誤將其妻託其匯款之現金六千元放入該黃
    色牛皮紙袋內，後來久等黃惠纓不到的情形下，只好請馬維清代為轉交，而在交
    給馬維清時卻忘記將現金拿出來，等到至銀行匯款時遍尋不著該款，雖然懷疑可
    能在牛皮紙袋內，但因怕引起誤會所以才未打電話詢問黃惠纓，是以該款項絕非
    用來行賄之用；又其已明知衛生所稽查員並無開立「中藥從業人員八十二年二月
    五日前開設中藥房擔任負責人並繼續經營至今」證明書之權責，且其申請案已於
    九十一年四月二十二日遭中醫藥委員會核退，其雖於同年四月二十九日提出申覆
    ，但中醫藥委員會是否於申覆時再行函請衛生所協助查核本非無疑，是其又何須
    於九十一年五月十五日向黃惠纓請託？況開立上開證明書既非黃惠纓之職務範圍
    ，則其行為應不該當於貪污治罪條例第十一條之罪云云，經查：
  (一)、被告甲○○確實有行求賄賂之行為
  １、右揭犯罪事實，業據證人黃惠纓於警訊、偵查、原審調查時證稱：本案經原承
      辦人張惠滿查核後已於九十一年四月二十二日遭中醫藥委員會駁回被告之申請
      ，但被告得知此地段現由其處理後，即一直打電話向其詢問列冊證明處理的怎
      麼樣了，其告訴被告張惠滿已將資料都交給衛生局，但被告好像不相信，一直
      希望其能幫忙通過列冊申請，九十一年五月十五日其洽公回到辦公室時，發現
      桌上放置印有治本中藥行的牛皮紙袋，由於被告若按照正常程序，不應有任何
      公文資料直接交給稽查員，其懷疑有問題，逕將信封交給組長黃維勳處理，經
      黃維勳開啟信封後才發現有一個白色信封裝有六千元等語（見九十一年度偵字
      第二五七七九號卷第十三至十五頁、第五九頁至六十頁、原審卷第五一頁至第
      五七頁），核與證人黃維勳證稱：該地段原本由張惠滿查核，但張惠滿查完此
      案後就調走，只好請黃惠纓暫時管理這地段，九十一年五月十五日黃惠纓外勤
      回來後，將一個黃色牛皮紙袋拿到其面前，說張惠滿離職後被告數度打電話找
      她，還送資料過來，問其如何處理，其當場將牛皮紙袋打開，發現裡面有現金
      六千元，就送政風室處理等情節相符（見原審卷第四八頁至第五一頁）。
  ２、被告雖辯稱：該六千元係要至銀行匯款而誤放云云，並提出慶豐銀行匯款委託
      書證明聯為證，然查：依上開匯款委託書所載，該匯款之日期為九十一年五月
      十六日，且匯款之金額為一萬一千八百四十元，與被告置入牛皮紙袋之六千元
      金額不符；況若被告確實於當日打算持現金匯款，理應將一萬一千八百四十元
      均同放在信封內才是，豈有將六千元取出另置於信封內之理？是以被告甲○○
      辯稱：該六千元係要至銀行匯款而誤放云云，顯非事實。
  ３、另證人黃維勳證稱：被告送牛皮紙袋後過幾天，有打電話給黃惠纓，黃惠纓直
      接將電話交給其，被告即詢問其案子辦的怎樣了，其反問被告牛皮紙袋內裝了
      什麼，被告說放了兩張文件，其問被告裡面為何會有錢，被告頓了一下，才說
      是放錯了，其告知全案已經移由相關單位處理，被告則掛斷電話，過幾天被告
      又打來，說那筆錢是他要去郵局或銀行存錢用的，並且要求返還該六千元等語
      （見原審卷第五四頁至第五五頁），若如被告所辯交付牛皮紙袋只是詢問「何
      謂公權力單位」，而非用以行賄，則當天未會晤黃惠纓後，來電應即詢問此問
      題，豈有詢問「案件辦的怎麼樣」之可能？
  ４、綜上各節，足見被告甲○○將現金六千元裝入紙袋內旨在默示要求黃惠纓為違
      背職務之行為，應堪認定。
  (二)、「複核甲○○有無從事中藥商販賣業務」係黃惠纓之職務範圍
  １、依行政院衛生署八十八年七月五日公告「藥事法第一Ｏ三條第二項中藥從業人
      員繼續經營中藥販賣業務登記換照作業事宜」規定，申請中藥從業人員列冊登
      記案之作業程序：先經中藥商公會初核，再請當地衛生主管機關複核，彙總列
      報中醫藥委員會後，由行政院衛生署依據審核結果核發證明書，有行政院衛生
      署中醫藥委員會九十二年八月十三日衛中會藥字第○九二○○一○七七四號函
      在卷（原審卷第六十三頁）。
  ２、證人即台北市中山區衛生所第三組組長黃維勳於原審證稱：「申請列冊中藥商
      需由中藥商公會統一向行政院衛生署中醫藥委員會申請，中醫藥委員會會行文
      給衛生所去現場查核申請人是否符合列冊中藥商之資格，第一線查核員會到現
      場勘查申請人有無營業事實，何時開始營業」等語（見原審卷第四五頁至第四
      六頁），足見各地衛生所雖無開立證明書之權責，亦無核發列冊中藥商之權限
      ，但其在申請列冊中藥商案件中負責「複核」之業務，亦即當中醫藥委員會函
      請衛生所「複核」時，衛生所即應派員至現場「複核」申請人是否符合資格，
      並將「複核」結果彙總給中醫藥委員會決定。
  ３、九十一年五月間「治本中藥行」地段之列冊中藥商業務，係由黃惠纓負責稽查
      、複核，此業據證人黃惠纓、黃維勳證述屬實，是以該地段列冊中藥商之複核
      為黃惠纓之職務範圍應堪認定，被告向黃惠纓行求賄賂，自應構成行求賄賂罪
      ，被告辯稱核發「中藥從業人員八十二年二月五日前開設中藥房擔任負責人並
      繼續經營至今」證明書非屬黃惠纓之權責，顯係將「黃惠纓之複核業務」與「
      核發證明書」混為一談，自不足採。
  (三)、被告甲○○確實有行求賄賂之動機
  １、雖被告辯稱：其申請案業經衛生所前稽查員張惠滿審核完畢，並於九十一年四
      月二十二日遭中醫藥委員會核退，其雖提出申覆，然中醫藥委員會於九十一年
      五月三十一日已駁回其申覆案，顯見其並無向黃惠纓請託之必要云云，而否認
      其有行賄之動機。
  ２、惟查：被告向中醫藥委員會提出申請「中藥從業人員列冊登記」，業經中醫藥
      委員會於九十年十二月十八日函請衛生局派員查核被告於八十二年二月五日以
      前是否開設中藥房擔任負責人，衛生局於九十一年一月二十五日以北市衛四字
      第Ｚ○○○○○○○○○Ｏ號函復，並檢附中山區衛生所九十年十二月二十六
      日現場查核之管理工作日記表，因衛生所稽查人員張惠滿在工作日記表載明「
      據甲○○君稱：自民國八十一年元月五日起便在本址經營中藥販賣業，至今且
      已於中國文化大學修畢中藥十六學分」，而未載明「經核屬實」或「經核無誤
      」，衛生局就被告是否於八十二年二月五日以前開設中藥房擔任負責人一事未
      予確認，因此中醫藥委員會於九十一年四月二十二日據前開查核結果核退被告
      申請案，被告於同年四月二十五日申覆，然於九十一年五月三十一日遭中醫藥
      委員會駁回申覆等情，有行政院衛生署中醫藥委員會九十二年八月十三日函覆
      原審之衛中會藥字第○九二○○一○七七四號函稿、該函所附之申請書、中醫
      藥委員會衛中會藥字第九ＯＯ一三七一二號函、台北市政府衛生局北市衛四字
      第０９１４０４００７００號函、管理工作日記表、申覆書，及原審九十二年
      八月二十五日公務電話紀錄表各一紙附卷可按（見原審卷第六三頁至第九四頁
      ）。
  ３、原審曾函詢中醫藥委員會關於「申請人提出申覆時是否會再函請衛生所協助查
      核」之疑義，中醫藥委員會回覆稱「因甲○○未就待確認事實提出新事證或其
      他公權力機關文件資料佐證以實其說，故未函請台北市政府衛生局複查」，有
      行政院衛生署中醫藥委員會九十二年八月十三日衛中會藥自第○九二○○一○
      七七四號函附卷可證（見原審卷第六三頁至第六四頁），足見若申請人申覆時
      提出新事證，則中醫藥委員會仍會依前開程序再函請衛生所人員查核，而被告
      甲○○於九十二年四月二十五日提出申覆，在未駁回前，隨即於五月十五日將
      六千元交予黃惠纓，顯見被告係圖中醫藥委員會收到申覆案件再度函請衛生所
      人員複核，而黃惠纓前往查核時，能違背職務在管理工作日記表上確認被告符
      合資格至明，是以被告甲○○辯稱：並無行賄之動機云云，顯不足採。
  ４、況證人黃惠纓於九十一年六月五日調查員調查時亦陳述稱：「甲○○一直認為
      係本所於複核時刁難所致，曾數度電話給我，要求我出具證明，去函行政院衛
      生署中醫藥委員會協助其辦理中藥從業人員列冊登記，我雖說明本所查核過程
      ，表示歉難協助辦理」等語（偵查卷第十四頁），足徵被告甲○○明知其未取
      得列冊中藥商資格之關鍵在於衛生所之「複核」未通過，如衛生所稽查人員肯
      出具「複核屬實」之證明，被告即能取得列冊中藥商之資格，此即係被告甲○
      ○行賄之目的所在，被告辯稱：並無行賄之目的云云，自難採信。
  ５、證人黃維勳於檢察官偵查中陳稱：「他隔了好久才打電話來，打電話來是黃惠
      纓接的，後來黃惠纓將電話轉給我，被告問我辦什麼事，辦的怎麼樣」等語（
      偵查卷第五十九頁），足徵被告甲○○確實想要求黃惠纓違背職務之行為至明
      ，否則何須打電話問「辦的怎麼樣」？證人黃維勳與被告甲○○無冤無仇，自
      無挾嫌誣陷之理，是以被告甲○○辯稱：「我交付牛皮信封後，並未詢問黃維
      勳案件情形」云云，顯係事後卸責之詞，自不足採。
  (四)、被告甲○○於準備程序聲請傳喚證人黃惠纓，本院認為證人黃惠纓業已由原審
      法官合法訊問，且於訊問時予當事人詰問之機會，有原審訊問筆錄在卷（原審
      卷第五十一頁至五十六頁）可佐，其陳述明確別無再訊問之必要，本院爰不再
      傳喚證人黃惠纓，併此敘明。
  (五)、綜上所述，本件事證明確，被告犯行堪以認定，應依法論科。
二、查被告行為後，貪污治罪條例第十一條已於九十二年二月六日修正，其中第二項
    移到第三項，然其法定刑度並未修正，依刑法第二條第一項前段之規定，應適用
    裁判時之法律即新修正貪污治罪條例處斷之。新修正貪污治罪條例第十一條第三
    項之行賄罪，以非依據法令從事公務之人員，亦非受公務機關委託承辦公務之人
    員，關於違背職務上之行為，行求、期約或交付賄賂或其他不正利益為要件，即
    表示願以一定之財物或其他不正利益以供交付，而求其為違背職務之行為（含作
    為與不作為），即屬當之；此項表示無論明示或暗示，只須表現於外，即為相當
    ，不以得他方之承諾為必要（最高法院八十一年度台上字第五八九九號判決採同
    一見解）。所謂「違背職務之行為」，則係指在其職務範圍內，不應為而為或應
    為而不為者而言。被告甲○○非依據法令從事公務之人員，亦非受公務機關委託
    承辦公務之人，其對公務員行求賄賂，核其所為，係犯修正後之貪污治罪條例第
    十一條第三項、第一項之「非依據法令從事公務之人員，亦非受公務機關委託承
    辦公務之人員，對公務人員關於違背職務之行為行求賄賂罪」，起訴書「證據並
    所犯法條」欄疏未論及被告不具貪污治罪條例第二條人員身分之該項消極要件，
    認被告犯同條例第十一條第一項之罪，嗣經到庭實行公訴之檢察官於九十二年八
    月二十八日在原審論告時更正起訴法條為同條例第十一條第三項、第一項之罪名
    ，本院自無庸變更起訴法條，另按「行求、期約、交付賄賂係行賄罪之三階段，
    然非必層次進行，如係依層次進行，則進行至較高層次時，應即依吸收關係就所
    達成之高階行為論罪，但如有將進行而未至之階段，則應就所已進行之階段論罪
    ，而交付賄賂罪係行賄罪之最高層次，與公務員違背職務之行為收受賄賂係基於
    相對之犯意，即各以對方為對象而互為犯罪行為，因而相對共犯之其中一方犯罪
    不能成立時，另一方因無犯罪之相對人，自無由成立交付或收受賄賂罪。」最高
    法院八十五年度台上字第四二ＯＯ號判決採同一見解。本件被告甲○○雖交付右
    揭財物予黃惠纓，惟黃惠纓並無收受之意思，被告甲○○所為，自無由成立「交
    付」賄賂罪，應僅成立「行求」賄賂罪，檢察官起訴書認被告甲○○所為，應成
    立「交付」賄賂罪，尚有未洽，併此敘明。又被告行求賄賂之金額僅有現金六千
    元，且其僅企求黃惠纓於查核時能登載其符合規定以便列冊登記中藥商，其情節
    尚屬輕微，行求賄賂之財物在五萬元以下，爰依同條例第十二條第二項之規定，
    減輕其刑，並應依新修正貪污治罪條例第十七條之規定，宣告褫奪公權。
三、原審以被告甲○○犯罪事證明確，援引新修正貪污治罪條例第十一條第三項、第
    一項、第十二條第二項、第十七條，刑法第二條第一項前段、第十一條前段，審
    酌被告犯罪動機係行求賄賂以取得列冊中藥商資格、所為影響公務員之操守、犯
    後猶否認犯行，顯然不知悔悟等一切情狀，量處有期徒刑十月，併宣告褫奪公權
    一年。又扣案現金六千元為被告所有供犯罪所用之物，業據被告供承在卷，依刑
    法第三十八條第一項第二款沒收之，並認被告雖未曾受有期徒刑以上刑之宣告，
    有本院被告全國前案紀錄表在卷可佐，然貪污治罪條例對於行賄罪之規定，特別
    在條文中規定自首或自白之減輕或免刑，以鼓勵行為人犯罪後勇於認錯，然被告
    自始至終均否認本件犯行，因認並無遽予自新而為緩刑宣告之合理事由，而不為
    緩刑之諭知，經核其認事用法均無違誤，量刑亦屬妥適。
四、被告上訴意旨，否認犯罪指摘原判決不當，為無理由，應予駁回。
據上論斷，應依刑事訴訟法第三百六十八條，判決如主文。
本案經檢察官周誠南到庭執行職務。
中　　　華　　　民　　　國　　九十三　　年　　　二　　　月　　 十九 　　日
                              臺灣高等法院刑事第二庭
                                  審判長法  官  蔡  長  溪
                                        法  官  楊　貴　志
                                        法  官  林　俊　益
右正本證明與原本無異。
如不服本判決，應於收受送達後十日內向本院提出上訴書狀，其未敘述上訴之理由者
並得於提起上訴後十日內向本院補提理由書。
                                        書記官  陳　明　琴
中　　　華　　　民　　　國　　九十三　　年　　　二　　　月　　二十三　　日
附錄：本案論罪科刑法條全文
貪污治罪條例第十一條
對於第二條人員，關於違背職務之行為，行求、期約或交付賄賂或其他不正利益者，
處一年以上七年以下有期徒刑，得併科新臺幣三百萬元以下罰金。
對於外國、大陸地區、香港或澳門之公務員，就跨區貿易、投資或其他商業活動有關
事項，為前項行為者，處五年以下有期徒刑或科新臺幣一百萬元以下罰金。
不具第二條人員之身分而犯前二項之罪者，亦同。
犯前三項之罪而自首者，免除其刑；在偵查或審判中自白者，減輕或免除其刑。
在中華民國領域外犯第一項、第二項之罪者，不問犯罪地之法律有無處罰規定，均依
本條例處罰。
